最高法院刑事判決　　　　　　　　　　　　　　　八十六年度台上字第五八四八號
　　上訴人　彭秀英
　　被　告　丙○○
　　　　　　甲○○
　　　　　　乙○○
　　　　　　丁○○
右上訴人因自訴被告等偽造有價證券等罪案件，不服台灣高等法院中華民國八十五年
十月十六日第二審判決（八十五年度上訴字第一一七○、一一八四號，自訴案號：台
灣板橋地方法院八十四年度自字第八五、四五七號），提起上訴，本院判決如左：
    主  文
原判決撤銷，發回台灣高等法院。
    理  由
本件原判決以上訴人即自訴人彭秀英在第一審自訴意旨略稱：上訴人因胞弟彭健英與
被告甲○○為朋友關係。甲○○積欠地下錢莊款項，無法清償，於聊天中，得知上訴
人曾向臺灣銀行借款新台幣（下同）五百萬元，由於未辦理無自用住宅利率貸款，每
月利息高達五萬八千四百十元，負擔實重。甲○○竟自稱係中國農民銀行板橋分行（
下稱農民銀行）離職職員，遊說彭健英勸上訴人改向農民銀行借款，聲稱利息可以減
至四萬九千一百元。上訴人因此陷於錯誤，將印鑑、所有權狀等證件交付甲○○處理
農民銀行貸款之事。詎甲○○竟偽造上訴人簽發面額二百萬元之本票一紙，而於民國
八十二年五月間將上訴人所有坐落台北市○○街十一號三樓之房地設定抵押權二百萬
元於證人李姿瑩，該款項並匯入甲○○之帳戶；而知情之被告丙○○，與甲○○基於
犯意之聯絡，未經上訴人同意，於八十二年十一月間，於清償上開李姿瑩之借款後，
竟將上開房地設定抵押權四百萬元於己，並將上開房地所有權移轉登記於甲○○之父
即被告乙○○。被告丁○○為丙○○之夫，於本件房屋設定抵押權於丙○○之前，曾
前往上址向上訴人家人彭健英及朱桂葉、彭克英偽稱係農民銀行職員查勘房屋現狀，
顯見被告等有相互勾結情事，因認甲○○涉犯刑法第二百零一條之偽造有價證券罪、
第三百三十九條第一項之詐欺取財罪及第三百四十二條第一項之背信罪；並與丙○○
、丁○○、乙○○共涉上開詐欺取財罪，暨同法第二百十條、第二百十四條、第二百
十六條之行使偽造私文書罪、使公務員登載不實文書罪嫌。經審理結果，不能證明被
告等犯罪，因而維持第一審諭知被告等無罪之判決，駁回上訴人在第二審之上訴。固
非無見。惟查：(一)證據之證明力如何，雖屬於事實審法院自由判斷之職權，然其所為
判斷，仍應受經驗法則與論理法則之支配。本件上訴人自訴甲○○偽造文書先後以上
訴人之不動產為李姿瑩、丙○○設定不實之抵押權以擔保甲○○向李姿瑩、丙○○借
款；被告等則以上開借款係上訴人自己之借款，故抵押權之設定係經上訴人之同意，
並無不實等語為辯，雙方各執一詞。據卷附之抵押權設定契約書、台灣省合作金庫忠
孝支庫八十四年二月二十四日合金忠營字第六七○號函及系爭二百萬元本票所載：本
件向李姿瑩借款二百萬元之債務人為甲○○，擔保品提供人為上訴人，而李姿瑩將借
款中之一百七十萬元亦入農民銀行板橋分行甲○○之帳戶，甲○○並在上開借款本
票二百萬元上擔任共同發票人，即甲○○於第一審亦供承：「這整個二○○萬是算我
借的，我沒有提供任何擔保」等語（見第一審卷第一冊第六六、一三八－一四一、二
一二頁，第二冊第一一二頁），似均證明借款人為甲○○。然上訴人為何無償為甲○
○提供擔保品﹖並甘願在借款本票上擔任共同發票人﹖此項攸關甲○○適法取得上開
借款而不必提供擔保品之真相，以及被告等有無互為勾結實施犯罪之動機判斷，自應
深入調查，審認明白，第一審對此重要關係事項，恝置不論，復未於判決內說明其理
由，徒以上開抵押權設定契約書及本票上上訴人之署押認屬真正，即認定上開抵押權
之設定登記為實在，已有調查未盡、理由不備及採證違背經驗法則之違誤，原審未加
糾正、逕予維持，均難謂當。(二)鑑定屬專門知識及經驗之範疇，非有專門知識或經驗
之人為之，不足以資斷定。系爭二百萬元之本票（原本見第一審卷第一冊第二八○頁
），第一審囑託法務部調查局鑑定，認該本票發票人彭秀英之簽名與上訴人在偵審中
庭訊筆錄之簽名不同，有該局八十四年八月一日（八四）陸二字第八四○七二三四號
鑑定通知書可稽（見第一審卷第二冊第八八頁），原審摒棄該項鑑定結果而不採，卻
自行以肉眼比對，認定上開本票（原本）上上訴人之住址與上訴人在台北區中小企業
銀行擔任連帶保證人之借據（影本）上之住址（見第一審卷第一冊第二八○頁、第二
冊第二八八頁），其筆跡完全相同，因而認定系爭本票為上訴人所簽發，其採證法則
非無可議，遽行判決，難成信讞。(三)法務部調查局雖另鑑定上訴人在不動產買賣空白
契約書上賣主上之簽名與上訴人在偵審中庭訊筆錄上之簽名相同（見第一審卷第二冊
第八八頁、第一冊第二七六、二七七頁），原審即以該項鑑定結果認定上訴人將系爭
不動產移轉登記予乙○○，係基於上訴人授權甲○○所為等情（移轉登記資料見原審
卷第一○八－一一九頁）。然該不動產買賣契約書為何內容空白，僅有所謂賣主之上
訴人簽名﹖而與買賣契約成立要素攸關之價金多少﹖上訴人已收受價金否等事項均付
諸闕如，其因安在﹖事實均欠明瞭，原審徒以該空白不動產買賣契約書上上訴人之簽
名真正及證人即代書劉根名之證詞即認定該項買賣係屬真實而為被告等有利之判斷，
亦嫌未洽。(四)第一審之自訴人有彭秀英、彭健英二人，彭秀英、彭健英共同自訴甲○
○、丙○○，彭秀英另外單獨自訴丁○○、乙○○（見第一審八十四年度自字第八五
號卷(二)第六六－七一頁及八十四年度自字第四五七號卷），且彭健英僅兼任第一審八
十四年度自字第八五號案自訴人彭秀英之代理人（見八十四年度自字第八五號卷(一)第
一七一頁委任狀）；彭秀英自訴乙○○部分並未委任彭健英為代理人，第一審僅就自
訴人彭秀英自訴部分為審判，漏未判決彭健英自訴甲○○、丙○○部分，復於八十四
年十二月二十日彭秀英自訴乙○○審判期日逕准彭健英代理彭秀英到庭參與辯論（見
八十四年度自字第四五七號卷第三二－三八頁），其所踐行之訴訟程序不無瑕疵可指
，原審未予糾正，率予維持，尤屬可議。以上為上訴意旨所指摘及本院得依職權調查
之事項，應認原判決有撤銷發回更審之原因。
據上論結，應依刑事訴訟法第三百九十七條、第四百零一條，判決如主文。
中      華      民      國    八十六    年      十      月      三      日
                              最高法院刑事第八庭
                                  審判長法官  紀  俊  乾
                                        法官  楊  商  江
                                        法官  黃  正  興
                                        法官  楊  文  翰
                                        法官  陳  正  庸
      右正本證明與原本無異
                                              書  記  官
中      華      民      國    八十六    年      十      月      八      日
